臺灣屏東地方法院刑事判決　　　　　　　　　　　　　　九十一年度訴字第八四號
　　公　訴　人　臺灣屏東地方法院檢察署檢察官
　　被　　　告　甲○○
　　選任辯護人　萬維堯
右列被告因妨害自由等案件，經檢察官提起公訴（八十九年度偵字第六二九八號），
本院判決如左：
     主  文
甲○○共同以非法方法剝奪人之行動自由，處有期徒刑壹年，扣案之行動電話壹支沒
收之。
     事  實
一、甲○○因與乙○○有債務糾紛，為催使乙○○依約償還，竟不思以合法途徑尋求
    救濟，糾集綽號「魯肉成」及另四名（一為駕駛後述計程車之人；一為駕駛後述
    箱型車之人；其餘則為與甲○○、「魯肉成」共同至乙○○住處押人者）均不詳
    姓名年籍之男子，共同基於剝奪乙○○之行動自由以迫使其依約償債之犯意聯絡
    ，於民國（下同）八十九年十一月三日下午三時許，由甲○○駕駛所有車號Ｄ九
    —一三四三號自用小客車搭載上開綽號「魯肉成」之人及其中二名男子，共同前
    往乙○○位於屏東縣九如鄉○○村○○街三六號住處，擬向乙○○索債，殆車行
    至乙○○前揭住處附近約一百公尺處時，甲○○為避人耳目，乃將車暫停於此待
    命（未熄火），由前開三人下車徒步至乙○○上址住處前，叫喚其時正在屋內睡
    覺之乙○○出面應答，乙○○聽聞其聲乃步出屋外，訊問來者何意，此際，渠等
    三人即持乙○○先前所開立之本票，要求乙○○依約償還，惟遭乙○○當面予以
    回絕，詎知渠等三人即本前揭之犯意聯絡，趨前欲強押乙○○離去，乙○○見狀
    隨即掙脫逃逸，渠等三人則在後追趕，而於乙○○隔鄰門前逮獲乙○○並分持類
    似磚頭之器物毆擊乙○○之頭部，致使乙○○瞬間頭破血流（傷害部分未經乙○
    ○提出告訴，詳如後述），而不敢再行抵抗，任令其中二人分架住其雙手，強押
    上前述甲○○車內坐於後座中間，由該架住其雙手之人分坐其左右兩側，看守其
    之行動，且由甲○○開車往同縣長治鄉方向離去，其間上開三人為乙○○戴上鴨
    舌帽，並接續毆打乙○○，復以繩索捆住其之手腳、以口罩矇住其之雙眼等，嗣
    車行至長治鄉百利加油站附近時，上開三人即另行押解乙○○上預先備妥、由另
    一不詳姓名年籍之人所駕駛之不詳車號之計程車，開往同縣麟洛鄉○○○甲○○
    則駕駛其所有上揭車輛先行離去，而該計程車行至同縣麟洛鄉某不詳地點時，上
    開三人又再行挾持乙○○登上亦事先備妥、由另一不詳姓名年籍之人所駕駛之不
    詳車號之箱型車，駛往某不詳地點之空屋內，途中，復將乙○○腳部綑綁更緊，
    以防逃逸，至該空屋後，渠等即分以手、腳毆打乙○○之臉部、頭部，或持長條
    型之不詳器物毆擊乙○○之腹部、臀部，嗣因見乙○○仍無法還款，渠等即以前
    述箱型車將乙○○載至同縣鹽埔鄉○○村○○○道路釋放後，逕行逃逸，乙○○
    則於獲釋後，自行掙脫繩索報警救援。甲○○則於同日下午四時三十分時許、乙
    ○○獲釋前，在同縣屏東市○○路與仁愛路口為警據報圍捕查獲，並扣得其所有
    而供予綽號「魯內成」之人犯罪聯絡所用之行動電話一支。
二、案經屏東縣警察局里港分局報請臺灣屏東地方法院檢察署檢察官偵查起訴。
     理  由
壹、有罪部分：
一、右開事實，訊據被告甲○○於警訊、偵訊及本院審理時均矢口否認有何妨害自由
    之情事，辯稱略以：伊雖將與乙○○間之債務委託偶識、綽號「魯肉成」之人處
    理，但雙方尚未商妥酬勞，當日因「魯肉成」表示前由乙○○所開立之本票上之
    地址並不正確，要求伊帶領渠等三人前去乙○○上址住處，抄地址，伊始揭同渠
    等三人同行，且因伊前與乙○○之父有些許爭執，為免衍生不必要之誤會，伊乃
    將車停於遠處，由渠等三人自行下車前去抄寫地址，並不知乙○○因而與渠等三
    人發生衝突等情，稍後，乙○○隨同渠等三人坐進其車輛內時，伊發現乙○○頭
    上流血，曾提議將乙○○送醫，嗣因伊與他人有約，遂將其等送至百利加油站即
    先行離去，實不知為何會發生此事云云。經查：
（一）被害人乙○○於前開時地，因債務糾紛遭前開三人分持類似磚頭之器物毆擊頭
      部成傷，並為其中二人分架住其雙手，強押上前揭被告車內坐於後座中間，由
      該架住其雙手之人分坐其左右兩側，看守其之行動，且由被告開車往同縣長治
      鄉方向離去，其間此三人又接續毆打被害人及為被害人戴上鴨舌帽，復以繩索
      捆住其之手腳、以口罩矇住其之雙眼等，嗣車行至長治鄉百利加油站附近時，
      上開三人即另行押解被害人上預先備妥、由另一不詳姓名年籍之人所駕駛之不
      詳車號之計程車，開往同縣麟洛鄉方向，被告始駕駛其所有上揭車輛先行離去
      ，而該計程車行至同縣麟洛鄉某不詳地點時，上開三人又再行挾持被害人登上
   亦事先備妥、由另一不詳姓名年籍之人所駕駛之不詳車號之箱型車，駛往某不
      詳地點之空屋內，途中，復將被害人腳部綑綁更緊，以防逃逸，至該空屋後，
      渠等又先後以手、腳或持長條型之不詳器物毆擊被害人之頭部、臉部、腹部及
      臀部等，嗣因見乙○○仍無法還款，渠等即以前述箱型車將被害人載至同縣鹽
      埔鄉○○村○○○道路釋放後，逕行逃逸，被害人則於獲釋後，自行掙脫繩索
      報警救援等情，業據被害人於警訊、偵訊及本院調查時指述甚詳，核與被告於
      警訊、偵訊及本院調查時供述前往被害人住處及事後如何搭載被害人離去等情
      相符，復有診斷證明書、照片十四張附卷可稽暨繩索一條、口罩一個及鴨舌帽
      一頂扣案可憑，應堪信實，而可相信。
（二）被告雖以前詞置辯，且被害人於本院調查時亦陳稱「（法官問：你是否有聽到
      他們三人說是甲○○唆使的？）我不認識他們三人，在整個過程中他們有與甲
      ○○聯絡，但是我不確定是否甲○○唆使的。」等語，然被告委託偶識、綽號
      「魯肉成」之人處理本件債務糾紛，雙方尚未商定代價一情亦為被告所自承在
      卷，依常情「魯肉成」當不致在未得有報酬之許諾前，即為討債之實際動作，
      況受託暴力討債者，常使受任人因而觸犯刑章，而有身繫牢獄之險，「魯肉成
      」更不致在未商妥代價前，即貿然糾眾為偶識之被告向被害人暴力討債，而觀
      之本案犯罪之經過，接應、參與人數之多及計畫細節之慎密，顯見絕非偶然討
      債未遂而臨時起意押人取款，係事先經詳細商議多方規劃所預謀實施者，是參
      與本案之綽號「魯內成」及其餘四名均不詳姓名年籍之人，若非業已得有被告
      將予報酬之許諾或因與被告熟識而事先與被告商定此事，何以願在可否得有利
      益尚屬未定之情況下，干冒刑責加身之風險，事先妥善規劃而為被告效勞？足
      見被告確與「魯肉成」等人事先已就本案有所共謀商議，是被害人前開所述「
      ‧‧‧‧我不確定是否甲○○唆使的。」等語，自難據為有利於被告之認定，
      益徵其前述（一）中之指述為實。
（三）再者，被害人進入被告車內時，頭部已因傷流血一情，已如前述，並為被告所
      自承在卷，如被告所述其僅係單純搭載「魯肉成」前去被害人住處抄地址一語
      為實，則被告此行之目的自以使「魯肉成」等人知悉被害人住處為何即屬目的
      達成，何以須再行搭載被害人離去，又何以見被害人隨同「魯肉成」等人進入
      其車內並頭部受傷流血等情，未予細究，反依「魯肉成」之指示，將車開往長
      治鄉之方向（見警卷第四頁正面），足證以暴力挾持被害人，乃為被告與「魯
      肉成」等人事先所共謀實施者。又被害人於被告車內，另遭「魯肉成」等人拳
      腳相向，並有人為其戴上鴨舌帽，復以繩索捆住其之手腳、以口罩矇住其之雙
      眼等情，亦已如前述，苟被告確係無辜涉入本案者，何能對此視而不見，況其
      自承為「魯肉成」之委任人，對於「魯肉成」自有指示、約束之權，當可適時
      約束「魯肉成」等人之行動，豈有僅因另與人有約，即任由「魯肉成」等人宰
      制被害人之生命、身體及行動之安全之理？被告辯稱未參與本案等語，熟人可
      信。至被告辯稱於被害人上車時，因見被害人頭部流血，曾提議將被害人送醫
      云云，惟查被害人上車後，被告並未多說言語即將車輛駛離一情，已據被害人
      於本院調查時指證屬實（見本院九十一年二月十八日訊問筆錄），核與被告上
      詞所稱，不相吻合，且被告亦自承於被害人上車後，即依「魯肉成」之指示將
      車開往長治鄉一情，有如前述，被告若真有將被害人送醫之意，何以未能遂行
      己意，反依「魯肉成」之意，將車開往另途？其此部分所辯，顯與事理不符，
      更徵被害人前開指述為實。
（四）綜上所述，被告前詞所辯實不知為何會發生此事云云，無非卸責，委無可取，
      不可相信，本案事證已明，被告犯行已堪認定。
二、核被告所為係犯刑法第三百零二條第一項剝奪人之行動自由罪。被告與綽號「魯
    肉成」暨其他四名均姓名年籍不詳之人有犯意之聯絡，行為之分擔，均為共同正
    犯；至不詳姓名年籍之駕駛計程車或箱型車者之人數，因無證據分可認係在二人
    以上，應認各僅有一人，公訴人就此等事實漏未敘明，應由本院依職權逕行補正
    ，附此敘明。爰審酌被告犯罪之動機、目的、手段，強押被害人以圖取債，對於
    被害人心裡之傷害重大，及其到案後一再飾詞否認犯行，態度不佳等一切情狀，
    量處如主文所示之刑，以資儆懲。至扣案之行動電話一支，係被告所有並為被告
    於案發當日用以與「魯肉成」聯繫所用，為被告所供明在卷，自係屬供犯罪所用
    之物，應依刑法第三十八條第一項第二款併予宣告沒收，而扣案之鴨舌帽一頂、
    口罩一個、繩索一條雖係供犯罪所用之物，惟質之被告供稱並非其所有等語，此
    外本院亦查無其他積極證據可認係被告或前揭本案共犯所有，自難併予宣告沒收
    ，附此敘明。又被告雖前未曾受有期徒刑之宣告，有臺灣高等法院被告全國前案
    紀錄表一紙附卷可佐，然觀之其犯後經本院一再揭示證據資料，仍不知誠心悔悟
    ，猶屢飾詞否認犯行，且依卷附資料亦未見其已予被害人為任何形式之賠償，足
    見其經此偵、審程序，尚未得有教訓，顯不宜併予緩刑之宣告，故選任辯護人雖
    為被告利益具狀陳稱：請求給予被告緩刑之宣告等語，自難允准。
貳、不另為公訴不受理之諭知部分：
一、公訴意旨另稱：被告甲○○因與乙○○間有債務糾紛，遂夥同綽號「魯肉成」及
    另外二名均姓名年籍不詳之男子，共同基於傷害之犯意聯絡，於八十九年十一月
    三日下午三時許，由甲○○駕駛Ｄ九—一三四三號自用小客車，搭載渠等三人共
    同至乙○○位於至屏東縣九如鄉○○村○○街三六號住處，擬向黃某索債，到場
    後，甲○○即指使渠等三人下車，持先前乙○○所開立之本票向其索債，惟索討
    未果，該三人乃依上開犯意聯絡，當場持磚塊毆打乙○○之頭部，致使黃某血流
    如注，復強押乙○○進入上開甲○○所駕駛之車內後座中間，續持不明器具毆擊
    乙○○，並由甲○○駕車共同押載乙○○離去，殆其後車行至同縣長治鄉百利加
    油站附近，甲○○乃駕駛原車先行離去，而該三人則續限制乙○○之行動，押解
    乙○○至某空屋內，再以不明之物抽打乙○○之臀部，或以似木椿之物，撞擊其
    腹部，致使乙○○受有左前額撕裂傷、兩側臀部瘀青之傷害，甲○○於同日下午
    四時三十分許為警查獲，因認被告涉有刑法第二百七十七條第一項傷害罪嫌云云
    。
二、按告訴乃論之罪，未經告訴者，法院應諭知不受理之判決，刑事訴訟法第三百零
    三條第三款定有明文。查本件被告涉犯如前述之傷害部分，經檢察官提起公訴，
    認被告係犯刑法第二百七十七條第一項之傷害罪，依同法第二百八十七條前段之
    規定，須告訴乃論。然經本院遍尋所有卷存資料，並未發現被告此部分犯行已經
    被害人乙○○提出告訴，自無從逕為實體之判決，揆諸前開說明，及因公訴人認
    此部分與前揭論罪科行部分有牽連犯之裁判上一罪關係，爰不另為不受理判決之
    諭知。
據上論斷，應依刑事訴訟法第二百九十九條第一項前段，刑法第二十八條、第三百零
二條第一項、第三十八條第一項第二款、罰金罰鍰提高標準條例第一條前段，判決如
主文。
本案經檢察官廖俊豪到庭執行職務。
中      華      民      國      九十一      年   五    月    二十    日
                                      臺灣屏東地方法院刑事第一庭
                                          法  官  潘正屏
                                                  楊中琪
                                                  林世民
右正本證明與原本無異。
如不服本判決應於收受本判決後送達後十日內向本院提出上訴書狀，其未敘述上訴理
由者，並得於提起上訴後十日內向本院補提理由書狀（均須按他造當事人之人數附繕
本 ）「切勿逕送上級法院」
                                          書記官  薛慧茹
中      華      民      國      九十一      年     五    月    二十    日
附錄論罪科刑法條：
中華民國刑法第三百零二條第一項：
私行拘禁或以其他非法方法，剝奪人之行動自由者，處五年以下有期徒刑、拘役或三
百元以下罰金。
